【裁判字號】    98,重再更(一),1
【裁判日期】    980218
【裁判案由】    分配表異議之訴
【裁判全文】
臺灣高等法院民事判決               98年度重再更(一)字第1號
再 審 原告  怡弘興業股份有限公司
法定代理人  甲○○
再 審 原告  乙○○○
再 審 被告  有限責任基隆第一信用合作社
法定代理人  丙○○
上列當事人間分配表異議之訴事件，再審原告對於中華民國96年
6 月6 日本院96年度重上字第49號確定判決提起再審之訴，經最
高法院發回更審，本院判決如下：
    主      文
再審之訴駁回。
再審訴訟費用由再審原告負擔。
    事實及理由
一、再審原告主張：再審原告乙○○○於民國（下同）90年11月
    1 日，與再審原告怡弘興業股份有限公司（下稱怡弘公司）
    簽訂不動產買賣契約（下稱系爭買賣契約），將基隆市○○
    區○○路233 號2 樓房屋及所坐落基地應有部分（下稱系爭
    房地）出賣予怡弘公司，約定買賣價金為新臺幣（下同）1,
    000 萬元，如乙○○○違約，怡弘公司得解除系爭買賣契約
    ，乙○○○並應加倍返還已付價金。乙○○○另於92年1 月
    20日簽發面額為2,000 萬元之本票（下稱系爭本票）交予怡
    弘公司，並以系爭房地為怡弘公司設定最高限額2,000 萬元
    之抵押權。嗣再審被告因乙○○○積欠本息1,379 萬5,822
    元債務未清償，聲請對乙○○○強制執行（臺灣臺北地方法
    院92年度執字第28939 號，下稱系爭執行事件），怡弘公司
    即以系爭房地遭查封，乙○○○違反系爭買賣契約為由，取
    得臺灣臺北地方法院核發之92年度促字第30596 號確定支付
    命令（下稱系爭支付命令），再持向系爭執行事件聲明參與
    分配。再審被告乃聲明異議，並提起分配表異議之訴，主張
    乙○○○係怡弘公司法定代理人甲○○之母親，系爭買賣契
    約為通謀虛偽意思表示，如認系爭本票債權關係存在，亦應
    扣除怡弘公司已持系爭支付命令另向臺灣基隆地方法院聲明
    參與分配受償之33萬4,529 元，僅得分配1,982 萬5,471 元
    ；如認系爭買賣契約為真正，因怡弘公司已解除系爭買賣契
    約，怡弘公司明知乙○○○為再審被告之債務人，仍冒系爭
    房地將遭查封不得過戶之風險，即無由請求違約金，乙○○
    ○怠於行使該拒絕給付違約金之抗辯，再審被告自得代位乙
    ○○○主張拒絕給付違約金1,000 萬元，怡弘公司僅得請求
    返還已給付之價金1,000 萬元，並以該金額參與分配。爰先
    位請求確認系爭本票債權關係不存在，系爭執行事件分配表
    所載之系爭本票債權應予剔除，由執行法院另行分配；備位
    一請求(一)系爭執行事件分配表次序1 、3 怡弘公司受分配之
    金額各16萬元及639 萬6,466 元均應剔除，(二)怡弘公司僅得
    以債權原本1,982 萬5,471 元參與分配；備位二請求(一)確認
    再審原告間系爭支付命令之票據關係逾1,000 萬元部分不存
    在，(二)系爭執行事件分配表次序1 、3 怡弘公司受分配之金
    額各16萬元及639 萬6,466 元均應剔除，(三)怡弘公司僅得以
    債權原本974 萬5,471 元參與分配。經臺灣臺北地方法院94
    年度重訴字第1523號判決確認系爭支付命令所示之本票關係
    不存在，系爭執行事件分配表次序1 、3 怡弘公司受分配金
    額各16萬元及639 萬6,466 元均應剔除，並經本院96年度重
    上字第49號判決駁回再審原告之上訴，再經最高法院96年度
    臺上字第1994號裁定上訴駁回確定（下稱原確定判決）。惟
    再審原告於97年4 月14日、17日及21日，陸續發現原確定判
    決未經斟酌下列新證物或得使用該證物，足以證明再審原告
    間就系爭房地簽訂系爭買賣契約並非通謀虛偽意思表示：(一)
    系爭房地曾發生火災及命案，即俗稱之兇宅，市場交易價格
    行情較低，不易出售。再審原告於97年4 月16日接獲訴外人
    臺灣產物保險股份有限公司基隆分公司承辦人張鎮西在檔案
    室覓得訴外人宏昱保險公證人有限公司（下稱宏昱公司）88
    年4 月26日宏證88字第018 號函，再於97年4 月21日查得臺
    灣基隆地方法院89年度訴字第445 號及本院91年度上訴字第
    898 號刑事判決（下稱刑事判決），上開證物於原確定判決
    事實審言詞辯論終結前即已存在，倘經法院斟酌，再審原告
    可受較有利益之判決。(二)怡弘公司基於地緣及業務關係，於
    90年7 月8 日即向乙○○○承租系爭房地使用，並於翌日將
    系爭房地轉租予訴外人余欽獻，怡弘公司於90年8 月30日另
    登記取得基隆市○○區○○路120 號1 樓、2 樓及10樓之房
    地，原確定判決以怡弘公司址設臺北市，購買系爭房地之動
    機可議，認定系爭買賣契約為通謀虛偽意思表示，倘經斟酌
    該經臺灣基隆地方法院公證之公證書及所附租賃契約書，再
    審原告自可受較有利益之判決。(三)乙○○○前雖以系爭房地
    向有限責任基隆市第二信用合作社（下稱基隆二信）貸款並
    設定抵押權，惟迄90年11月1 日該貸款餘額僅40萬元，且於
    90年11月14日已全數清償，至乙○○○向基隆二信借款1,20
    0 萬元之擔保物，於90年11月1 日前，除系爭房地外，尚有
    由訴外人張筱倩所提供坐落臺北市之其他不動產，原確定判
    決認系爭房地之第1 及第2 順位抵押權共計1,800 萬元，怡
    弘公司竟仍交付現金1,000 萬元予乙○○○，並設定2,000
    萬元之抵押權，自陷於不利，有違情理。倘經斟酌該不動產
    登記謄本及異動索引，再審原告可受較有利益之判決。原確
    定判決有民事訴訟法第496 條第1 項第13款之再審事由，爰
    提起再審之訴等語，並聲明：(一)原確定判決廢棄。(二)再審被
    告在第一審之訴駁回。
二、按當事人發現未經斟酌之證物或得使用該證物者，得以再審
    之訴對於確定終局判決聲明不服，但以如經斟酌可受較有利
    益之裁判者為限，民事訴訟法第496 條第1 項第13款定有明
    文。又上開條款所謂當事人發見未經斟酌之證物，係指前訴
    訟程序事實審之言詞辯論終結前已存在之證物，因當事人不
    知有此，致未經斟酌，現始知之者而言（最高法院29年上字
    第1005號判例要旨參照）。且當事人以發見新證據為聲請再
    審之原因者，必以其新證據若經法院斟酌可受較有利益之裁
    判者為限（最高法院17年上字第1081號判例意旨參照）。經
    查：(一)乙○○○於71年12月7 日即已取得系爭房地所有權（
    見本院97年度重再字第9 號卷第32頁至第41頁之土地及建物
    登記謄本），系爭房地於88年4 月17日發生火災及命案（見
    本院97年度重再字第9 號卷第46頁至第54頁之刑事判決），
    怡弘公司之法定代理人甲○○為乙○○○之子，彼二人就上
    開刑事判決及宏昱公司函所載系爭房地發生火災及命案，使
    用人因業務過失致人於死罪遭法院判刑，及乙○○○經宏昱
    公司通知提供相關資料俾辦理理賠事宜等事實，自應知之甚
    詳。再審原告知悉而未於原確定判決言詞辯論終結前為上開
    主張，難認與民事訴訟法第496 條第1 項第13款之規定相符
    。(二)原確定判決認定系爭買賣契約為通謀虛偽意思表示，係
    考量「怡弘公司之營業項目其中有廠房、倉庫、辦公大樓等
    出租業、工業廠房開發租售業、新市鎮、新社區開發業等不
    動產交易，怡弘公司與乙○○○對於不動產交易之風險及控
    制自係其專業之一。衡諸不動產交易專業，購買有負擔之不
    動產，如不動產所有人有財務危機，其交易價格款均係承接
    貸款抵價金之方式給付，並即時移轉所有權，殊無仍給付現
    金並暫不辦理所有權移轉登記、置買受人於絕對不利情形之
    理。本件系爭房地之交易價金與市價不相當，如上所述，而
    系爭買賣契約簽約時，怡弘公司雖未給付任何價金（系爭買
    賣契約第3條第1項），僅約定於90年11月12日雙方至登記代
    理人處用印，並繳齊全部過戶相關文件時，怡弘公司再支付
    200 萬元（系爭買賣契約第3 條第2 項），另尾款150 萬元
    於乙○○○設定抵押權予怡弘公司後給付；然系爭買賣契約
    僅就價金350 萬元之付款方式為約定，其餘款項之支付方式
    則付之闕如，已與常情不合；況怡弘公司實際給付方式卻係
    90年11月14日給付200 萬元，其餘800 萬元於同日付清，無
    論付款期數、金額，與約定顯有不符。況怡弘公司明知乙○
    ○○已陷於財務不佳狀況，竟仍交付現金而背負鉅額抵押債
    務，又遲未辦理所有權移轉登記，自陷於不利情事，有違情
    理，且非僅以：俟土地增值稅減半再行辦理云云，即足合理
    化其作為。」等情（見原確定本院判決事實及理由欄第五點
    (一)3.），並非單以怡弘公司購買系爭房地之動機可議，遽認
    系爭買賣契約為虛偽意思表示。再審原告提出之臺灣基隆地
    方法院公證書、租賃契約書及所有權狀等證據，僅能證明怡
    弘公司於90年7 月8 日向乙○○○承租系爭房地，翌日再轉
    租予訴外人余欽獻，並於90年8 月間另購買基隆市○○區○
    ○路120 號1 樓、2 樓及10樓之房地，並無從執之認若經法
    院斟酌，再審原告可受較有利益之裁判。(三)系爭房地於77年
    間、80年間，即分別設定第1 及第2 順位抵押權各1,200 萬
    元、600 萬元，合計有1,800 萬元抵押權之事實，有土地、
    建物登記謄本在卷可稽（見本院97年度重再字第9 號卷第32
    頁至第41頁），且系爭房地於94年10月12日強制執行時，於
    執行法院標明不點交之拍賣條件下，其拍定金額仍高達1,77
    0 萬元，足證系爭房地於90年11月1 日再審原告簽訂系爭買
    賣契約時之價值，非僅有1,000 萬元，縱有火災、兇宅、出
    租等情，亦不致使其價格有數百萬元之差距。原確定判決經
    審酌上開各情，認定系爭買賣契約為通謀虛偽意思表示而無
    效，於法並無違誤，核無民事訴訟法第496 條第1 項第13款
    所規定之再審事由。
三、綜上所述，再審原告所提出之上開證據，縱經原確定判決斟
    酌，亦難認再審原告可受較有利益之裁判。再審原告提起本
    件再審之訴，顯無再審理由，爰不經言詞辯論，逕以判決駁
    回之。
據上論結，本件再審之訴顯無理由，依民事訴訟法第502 條第2
項、第78條、第85條第1 項前段，判決如主文。
中    華    民    國    98    年    2     月    18    日
                    民事第十二庭
                        審判長法  官  陳駿璧
                              法  官  陳邦豪
                              法  官  王麗莉
正本係照原本作成。
如不服本判決，應於收受送達後20日內向本院提出上訴書狀，其
未表明上訴理由者，應於提出上訴後20日內向本院補提理由書狀
（均須按他造當事人之人數附繕本）上訴時應提出委任律師或具
有律師資格之人之委任狀；委任有律師資格者，另應附具律師資
格證書及釋明委任人與受任人有民事訴訟法第466條之1第1項但
書或第2項（詳附註）所定關係之釋明文書影本。
中    華    民    國    98    年    2     月    18    日
                              書記官  劉美垣
附註：
民事訴訟法第466條之1（第1項、第2項）：
對於第二審判決上訴，上訴人應委任律師為訴訟代理人。但上訴
人或其他法定代理人具有律師資格者，不在此限。
上訴人之配偶、三親等內之血親、二親等內之姻親，或上訴人為
法人、中央或地方機關時，其所屬專任人員具有律師資格並經法
院認為適當者，亦得為第三審訴訟代理人。


司法院資訊處製作；財團法人民間司法改革基金會備份。
